臺灣臺北地方法院刑事判決　　　　　　　　　　　　　　九十年度自字第六六六號
　　自　訴　人　丙○○
　　代　理　人　詹文凱律師
　　　　　　　　姚念林律師
　　被　　　告　丁○○
　　　　　　　　乙○○
　　共　　　同　劉立恩律師
　　選任辯護人
右列被告因業務過失傷害案件，經自訴人提起自訴，本院判決如左：
    主  文
丁○○、乙○○均無罪。
    理  由
一、自訴意旨略以：被告丁○○係位於台北市○○○路○段五十號六樓之亞歷山大股
    份有限公司（下稱亞歷山大公司）站前店美容師，被告乙○○則為該公司負責人
    ，均為從事業務之人。丁○○於九十年三月三日，在上址該公司為自訴人從事按
    摩時，未事先告知服務內容，亦未注意踩踏力量及方位，率以站立方式踩踏自訴
    人背部進行按摩，導致自訴人背部受有椎間盤突出及下背痛、肌膜炎、腰椎盤壓
    迫、腰痛等傷害。乙○○身為公司負責人，對丁○○以違反法令方式從事按摩，
    及危險踩踏方式，未善盡監督及防止之責，同有過失，因認被告二人涉犯刑法第
    二百八十四條第二項業務過失傷害罪嫌云云。
二、自訴人認被告二人涉有前揭犯行，無非係以：證人甲○之證詞、診斷證明書數紙
    及亞歷山大公司致自訴人道歉信函影本，為其主要憑據。訊之被告丁○○固不諱
    言係亞歷山大公司站前店美容師，於右揭時、地違反公司規定為自訴人實施採背
    等服務，惟堅決否認有何業務過失傷害犯行，辯稱：伊違規對自訴人實施踩背服
    務並非導致自訴人傷害之原因；至於被告乙○○經合法傳喚，無正當理由不到庭
    陳述，惟據其辯護意旨略以：伊為該公司總經理，該公司旗下直營店面數十家，
    遍佈全臺灣，既已責成美容事業部主管對員工下達不許踩背之作業規範，在員工
    數千人情況下，自無法就個別員工違反公司規定行為，強令同負過失責任等詞。
三、按犯罪事實應依證據認定之，無證據不得推定其犯罪事實，刑事訴訟法第一百五
    十四條定有明文。自訴人在刑事訴訟法上為原告身份，對其所訴之事實應舉出證
    據，不能僅憑自訴人之陳述作為認定事實之唯一證據（最高法院七十二年度台上
    字第四三二二號判決參照）。又認定不利於被告之事實，須依積極證據，苟積極
    證據不足為不利於被告事實之認定時，即應為有利於被告之認定，更不必有何有
    利之證據，最高法院三十年上字第八一六號著判例可資參照。又按刑法上之過失
    犯，必須危害之發生，與行為人之欠缺注意，具有相當困果關係，始能成立。所
    謂因果關係，乃指行為與結果間所存在之客觀相當因果關係而言。即依經驗法則
    ，綜合行為時所存在之一切事實，為客觀之事後審查，認為在一般情形下，有此
    環境，有此行為之同一條件，均可發生同一之結果者，則該條件即為發生結果之
    條件存在，而依客觀之觀察，認為不必皆發生此結果者，則該條件與結果並不相
    當，不過為偶然之事實而已，其行為與結果間自無因果關係可言，故自難遽論以
    過失罪責，且行為與結果間有無相當因果關係存在，為犯罪構成要件之一，自應
    經嚴格之證明。
四、按本件首應究明係被告丁○○之踩背行為與自訴人之傷害原因間有無相當因果關
    係存在，此為被告應負業務過失致傷罪責之前提要件。經查：
（一）自訴人提出亞歷山大公司出具之道歉函，雖記載：「因美容師違反公司規定為
      您操作踩背舒緩，令您感到背部不適，本公司已針對該員工之過失予以嚴厲之
      行政處分」云云，然據被告丁○○及辯護人稱：「此為亞歷山大公司準備用來
      作為與自訴人協商條件之一，文件內容完全依照自訴人口述撰寫，該公司並無
      承認有過失之意，尚未成為正式文件」等等（見本院九十年十月九日訊問筆錄
      ），況此之所謂「過失」為何意義不明，究係單純違反公司內規而有疏失，抑
      或丁○○菜實施踩背操作時有應注意、能注意而不注意情況，致自訴人受有傷
      害，而有過失情節，仍須待查證，合先敘明。
（二）被告丁○○為亞歷山大公司站前店美容師，領有丙級美容技術士證，自訴人於
      右揭時、地，接受被告丁○○從事利用精油幫助客人放鬆身體肌肉及神經之「
      ＳＰＡ」舒壓服務，並依其指示平躺於該公司附設美容室床上，由丁○○先以
      雙手掌對自訴人背部、手部及腿部進行掌壓，繼由被告以腳踩踏背部、小腿及
      大腿等處，再由被告徒手按摩肩部、頸部、頭部之事實，為被告供承在卷，核
      與自訴人指訴情節大致相符（均見本院九十年十月九日訊問筆錄），且有技術
      士證影本可憑。至於被告是否雙腳同時踩踏於自訴人身上，有無手握扶杆以控
      制施力輕重，雙方雖各執一詞，然亞歷山大公司確實明文嚴禁旗下美容師為客
      人實施舒壓流程中有採背行為，為被告所不爭執（見本院九十年十一月二日訊
      問筆錄），且有該公司提供各部人員聯繫單二紙為憑，被告亦自承：「丙級美
      容技術士資格不得提供包括採背等按摩服務」等語（見本院九十年十一月二日
      訊問筆錄），顯見被告確有違反公司內部規定，為自訴人提供以自己身體力量
      踩踏客人背部藉以舒壓之行為至明。
（三）然據自訴人所提出各次診斷證明書記載：(1)九十年七月十七日，因「下背痛」
      ，至台北市立和平醫院就診；(2)於九十年七月二十一日因「下背痛，疑椎間盤
      突出」，至和信治癌中心醫院就診；(3)九十年七月二十八日因「腰痛、腰椎間
      盤壓迫」，至青芙杰中醫診所就診；(4)九十年九月五日因「肌膜炎」，至國泰
      綜合醫院就診，就其所受傷害為何，各次診斷證明書記載已有歧異，自訴人是
      否確因該次踩背服務，導致其受有傷害，甚或何種傷害，均非無疑慮。
（四）經本院向各該醫院查詢患病成因為何，函覆略稱：
  １、病患於九十年三月十三日及同年七月十七日、十月二十三日門診三次，醫學上
      導致下背痛之成因大多為姿勢不正確，如提重物、躺沙發看電視、打電腦坐姿
      不良、開長途車‧‧‧，等等皆會造成下背痛，故無法判斷何因造成傷害，有
      台北市立和平醫院九十年十一月十三日北市和醫病字第九０六０七七三０００
      號函可稽。
  ２、自訴人於九十年七月十七日至骨科就診，主訴為下背痛及右側臀部痛，理學檢
      查有如下發現：感覺及運動功能正常，無肌肉乏力，及感覺麻痺的情形，
      無神經根病變，表示無明顯神經根壓迫情形，Ｘ光，無不正常的發現，根據以
      上的發現，有可能是早期的椎間盤突出，但並無神經根的壓迫症狀，醫學上導
      致上述疾病的成因可能是外傷、長期工作及姿勢不良、體質‧‧‧等，有和信
      治癌中心醫院九十年九月十九日（九０）和骨字第七二一號函足憑。
  ３、自訴人自九十年六月二十三日初診，主訴症狀為腰痛，牽引右大腿酸痛，爾後
      分別於六月三十日、七月二十八日、八月十八日、九月二十二日、十月二十六
      日複診，前後共計六次，療程中病情時好時壞，且兼有右腎結石（亦可能造成
      腰痛）、胸悶、打嗝、易下痢等症狀。醫學上導致腰痛、腰椎間盤壓迫之成因
      ：就中醫對腰痛之成因可初分為三：外因：挫閃、跌打。內因：有風、有
      寒、有濕、有熱、有瘀血、有血滯、有痰積。不內外因：房事過度。而腰椎
      間盤壓迫為現代西醫之名詞（為配合保險請領及病人口述所下之臆斷），須經
      電腦斷層掃瞄後，再經西醫確定診斷才能作客觀之認定，因患者已經多家醫院
      診治，並非一開始發病就到本診所就醫，故無法判定起始原因為外因或內因引
      起，抑或內外兼傷等，故僅能由其口述做症狀治療。有青芙杰中醫診所九十年
      十一月二十一日函可按。
  ４、自訴人主述右側背痛淤青現象約二週，同時有下背痛，當時懷疑是否為肌膜炎
      或腎結石，經投予藥物後，症狀有改善，所以診斷危機膜炎，導致肌膜炎的成
      因可能是用力不當或外傷皆有可能，無法判斷是何種原因導致傷害，有國泰綜
      合醫院九十年十一月二十六日（九０）管歷字第一一六四號函可證。
（五）承上所述，自訴人係九十年三月三日接受被告實施「ＳＰＡ」舒壓服務課程，
      嗣於三月十三日始陸續至各醫院就診，各醫院就其罹患病症診斷不一，主要係
      根據患者主述，僅係主治醫師之初步判斷，均未再做進一步診療確定自訴人究
      係受有何種傷害，況各醫院所診斷之病狀成因不一，包括姿勢不正確，如提重
      物、躺沙發看電視、打電腦坐姿不良、開長途車等等，亦可能是外傷、用力不
      當，甚或長期工作及姿勢不良、體質均有可能，故上開診斷證明書至多僅屬一
      種推論臆測之情況證據，欲證明被告丁○○違規實施之踩背行為與自訴人之傷
      害間有相當因果關係，則應憑明確之直接或間接證據方可論斷，自不能單憑推
      論憶測之情況證據即遽入被告於罪，又自訴人自承從事工作須使用電腦（見本
      院九十年十二月七日訊問筆錄），是否係其他原因導致自訴人受有上述傷害，
      非無可疑，況自訴人身高一五九點五公分、體重六十點五公斤，被告丁○○一
      六一公分、體重五十三公斤，二者體型相距非大，被告為自訴人實施踩背服務
      時，過程僅有十分鐘許（見本院九十年十月九日訊問筆錄），另受限於自訴人
      身型及自身平衡考量，能否傾全身之力集中特定處，導致自訴人受有上開傷害
      ，亦非無慮，均未能使本院信其所受傷害與被告丁○○上述踩背行為間，有相
      當因果關係存在。
（六）末按「犯罪事實應憑有證據能力之證據認定之；證人以聞自原始證人在審判外
      之陳述作為內容之陳述，純屬傳聞之詞，其既未親自聞見或經歷其所陳述之事
      實，法院縱令於審判期日對其訊問，或由被告對其訊問，亦無從擔保其陳述內
      容之真實性；又因原始證人非親自到庭作證，法院無從命其具結而為誠實之陳
      述，亦無從由被告直接對之進行詰問，以確認該傳聞陳述之真偽，殊有違事實
      審法院之證據調查應採直接主義及刑事訴訟法第一百六十六條之立法原意，尤
      有害於被告依憲法第八條第一項正當法律程序所保障之對質及詰問權暨第十六
      條訴訟基本權所保障之防禦權。故應認證人之傳聞證言不具證據能力，不得以
      之作為認定犯罪事實之依據。」最高法院八十七年度台上字第三四七三號判決
      採同一見解。證人甲○於本院審理時固證稱：「曾於九十年三月四日接獲自訴
      人來電告知接受美容師指壓、踩背服務後，感覺背部及腰部均有疼痛」，惟亦
      不諱言：「當時伊未在現場，接獲電話後未探訪自訴人，事後一星期才陪同自
      訴人至中醫醫院治療」等詞（見本院九十年十一月二日訊問筆錄），由是可見
      ，甲○上開證詞，應係聽聞自訴人之陳述而為供述，核屬傳聞證據，至於自訴
      人聲請傳喚鄒維華、陳泰安、徐志偉、林石源、程明仁等人，均係事後參與雙
      方和解協商之人（見九十年十月卅日自訴理由狀），並非目睹見聞或親身經歷
      被告對自訴人實施踩背服務之人，對於自訴人所受之傷害，均係事後聽聞自訴
      人陳述，揆之前揭最高法院判決意旨，自不得以之作為認定犯罪事實之證據，
      而無傳喚之必要。
  綜上所述，本件被告丁○○縱使於提供「ＳＰＡ」課程時，為自訴人實施踩背操作
  ，亦僅係丁○○違反公司內部規定有可疑慮之處，以自訴人所受傷害不明及其成因
  復屬不明情況觀之，尚難認被告違反規定為自訴人操作踩背一節，會導致自訴人受
  傷之結果，換言之，被告雖有違反規定為自訴人操作踩背服務，然客觀上未必皆有
  致其受傷之結果，依前揭判例意旨，兩者之間既無因果關係，丁○○自無庸就自訴
  人之傷害結果負業務過失致傷刑責。
五、本案依自訴人所指事故之發生處所，係亞歷山大公司站前店附設之美容室內，現
    場負責人為陳芬蘭，業據證人陳芬蘭到庭證述屬實（見本院九十一年一月十一日
    審判筆錄），併有台北市政府社會局按摩業管理輔導稽查紀錄表可佐，被告丁○
    ○為該店美容師，行政上受陳芬蘭管轄，在專業服務上，亦受該公司美容開發部
    主管、監督，有該公司各部人員聯繫單可參，被告乙○○就其為事業營運處負責
    人之職責，已指示下屬作必要之訓練與預防措施，為共同被告丁○○所不否認，
    且有前開聯繫單影本附卷可稽，該公司就提供予會員所謂之「ＳＰＡ」服務，既
    設有專門部門主管，則基於現代企業分層負責制度之原意，自不能因基層員工之
    個別行為，即遽認與事業經營負責人之業務有過失之因果關係，否則將使企業經
    營者不能勇於任事，有礙事業之經營管理，亦非分層負責之本意，從而本案自訴
    人所受傷害，亦難認被告乙○○有業務上之過失。
六、綜上所示，是單憑上開情況證據即論斷被告二人有業務過失致傷之犯行，其證據
    尚屬薄弱，而未達於確信之程度。此外，復查無其他積極證據足認被告二人有何
    犯行，自屬不能證明被告丁○○、乙○○犯罪，均應為無罪之諭知，以昭審慎。
七、被告乙○○經合法傳喚，無正當理由不到庭，惟本院既認為應諭知無罪之判決，
    爰不待其陳述，逕行判決，附此敘明。
據上論斷，應依刑事訴訟法第三百四十三條、第三百零一條第一項、第三百零六條，
判決如主文。
中      華      民      國    九十一    年      一      月    二十九    日
                                      臺灣臺北地方法院刑事第八庭
                                          法  官  胡宏文
右正本證明與原本無異。
如不服本判決，應於判決送達後十日內，向本院提出上訴狀。
                                          書記官  劉穗筠
中      華      民      國    九十一    年      二      月      四      日
